【裁判字號】    99,勞訴,26
【裁判日期】    990629
【裁判案由】    給付薪資等
【裁判全文】
臺灣高雄地方法院民事判決              99年度勞訴字第26號
原      告  甲○
訴訟代理人  侯永福律師
被      告  財團法人育英醫護管理專科學校
法定代理人  洪玉珠
訴訟代理人  丁玉雯律師
當事人間給付薪資等事件，本院民國99年6 月8 日言詞辯論終結
，判決如下：
  主  文
原告之訴及假執行之聲請均駁回。
訴訟費用由原告負擔。
  事實及理由
一、原告主張：被告於民國98年7 月間至行政院勞委會職業訓練
    局網站，上網張貼聘僱化妝品應用與管理科之管理類博士教
    師，原告於同月15日前往應徵，經被告於同月29日通知錄取
    ，於同年8 月1 日原告完成報到程序正式上班，兩造約定僱
    傭期間自98年8 月1 日起至99年7 月31日止（下稱系爭僱傭
    契約），詎於98年8 月11日，被告人事室主任黃銹垣表示因
    原告係軍職退休人員，不符博士教師資格為由，終止系爭僱
    傭契約，惟原告認上述說詞於約無據，不予接受，繼續上班
    ，直至9 月7 日被告仍不給付8 月份薪資，原告寄發存證信
    函催告被告履行，嗣於同月9 日被告副校長告知原告欲終止
    系爭僱傭契約，原告無須上班。後於同年14日原告接獲被告
    函稱「台端（即原告）為支領退休俸之退役人員，惠請參酌
    陸海空軍軍官服役條例及支領退休俸軍官士就任公職停發退
    休俸辦法，自擇方案辦理。」等語，要求原告回函，否則視
    為放棄繼續任職，甚進指稱原告散布不實之事，詆毀其名譽
    ，依勞動基準法（下稱勞基法）第12條第2 款規定終止契約
    ，但被告前開所為於約、於法均屬無據，被告提前片面終止
    契約，應賠償勞務報酬。系爭僱傭契約係屬1 年之定期契約
    ，因被告不給付勞務報酬，符合民法第489 條第1 項所稱「
    重大事由」，原告自得以此為由終止系爭僱傭契約，爰以訴
    狀繕本送達，為終止意思表示。再被告未給付勞動報酬而終
    止契約，該事由係可歸責於被告，原告亦得依同法第489 條
    第2 項規定，請求被告賠償系爭僱傭契約所約定薪資合計新
    臺幣（下同）52萬8,000 元。退言之，若本院認前開終止事
    由未符民法前開所定重大事由，認系爭僱傭契約法律關係仍
    存在，則依民法第487 條前段，原告並無補服勞務義務，仍
    得請求報酬，況被告於98年9 月9 日即表示片面終止契約，
    要求原告辦理離職事宜，可見已拒絕受領原告繼續提供勞務
    之意，原告自得請求提起本訴時已屆至之98年8 、9 、10月
    報酬，及自同年11月1 日起至99年7 月31日止將來之報酬。
    為此，爰依據民法第489 條第2 項及第487 條等規定提起本
    訴等語。並先位聲明：(一)被告應給付原告52萬8,000 元及自
    訴狀繕本送達之翌日起至清償日止，按年息5%計算之利息。
    (二)願供擔保，請准宣告假執行。另備位聲明：被告應給付原
    告13萬2,000 元，及自98年11月1 日起至清償日止，按年息
    5%計算之利息，暨應自98年11月1 日起至99年7 月31日止，
    按月於每月月底給付原告4 萬4,000 元。(二)願供擔保，請准
    宣告假執行。
二、被告則以：緣教育部於98年4 月間函予被告受理「大專院校
    教學、職涯輔導及專案管理人力增能方案」（下稱本件方案
    ）申請，方案要求申請補助學校需經由公開徵選方式徵求進
    用人員、用人公告並須刊登於行政院勞委會職業訓練局e-jo
    b 網站、各地公立就業服務機構及學校徵才網頁，及延聘人
    員服務期間之各項權利義務應以契約予以明定等。被告為配
    合本件方案，乃於98年5 月間於行政院勞委會職業訓練局e-
    job 刊登求才廣告，並於被告徵才網頁註明「誠徵下列大專
    院校教學、職涯輔導及專案管理人力增能方案約聘人員」，
    其中包括原告所應徵「妝管科管理類博士教師」。原告屬支
    領月退俸之軍職人員，依據教育部規定不適用本件方案，原
    告於應徵履歷表上未載明前情，被告依其所記載軍職教師資
    歷僅3 年，不可能為領有月退俸之人員，後經發現原告為領
    有月退俸軍職人員，隨於98年8 月11日通知原告資格不符，
    未與原告簽立僱傭契約。再徵才文告僅是要約引誘性質，兩
    造僱傭契約、期間及內容均需以書面為之，是系爭僱傭契約
    ，因不具備要式性，抑未有意思合致，均不成立。縱原告未
    告知其資格不符之情形，致被告誤認原告符合資格延聘原告
    ，依民法第88條規定，被告亦已撤銷該意思表示，系爭聘僱
    契約亦不存在；退言之，本院如認系爭僱傭契約已於98 年8
    月3 日成立，然嗣於同月11日終止，該終止原因，不論係原
    告刻意隱瞞抑或過失未告知，均非可歸責被告。如本院認被
    告上開主張均無可採，然原告於98年9 月5 日以電子郵件散
    布影響被告校譽不實言論，對被告有重大侮辱時，依勞基法
    第12條第2 款規定，被告亦得終止系爭僱傭契約。此外，原
    告主張受有損害，亦應舉證以實其說，且原告以電子郵件散
    佈不實足以詆毀本校名譽之消息，被告尚得依民法第18 4條
    及第195 條等規定，請求原告賠償名譽損非財產上損害100
    萬元，進予抵銷等語，資為抗辯。並聲明：(一)原告之訴駁回
    。(二)願供擔保，請免為假執行。
三、兩造對於下列事項不爭執，並有行政院勞委會職業訓練局e-
    job 網站網頁（本院98年司雄勞調字第8 號，下稱調解卷第
    5 頁）、原告應徵履歷（調解卷第41頁至第47頁）、本件方
    案進用人員類別、工作內容、補助經費及注意事項參考表、
    本件方案實施要點（調解卷第31頁至第32頁）、本件方案摘
    錄（調解卷第55頁）、被告98年9 月10日育英專人字第0980
    004423號函（調解卷第7 頁）、原告與教育部高教司98年 8
    月14日、17日、18日電子郵件（調解卷第48頁至第51頁）及
    原告98年9 月5 日網路郵件（調解卷第56頁至第57頁）在卷
    可稽：
  (一)原告為領有月退休俸之退休軍職人員。
  (二)被告於98年7 月於行政院勞委會職業訓練網站，公開聘僱化
    妝品應用與管理科之管理類博士。
  (三)原告未於應徵履歷載明為「支領月退休俸之軍職人員」。
  (四)原告於98年7 月15日經由試教、面試後，被告於同年月29日
    通知原告錄取，原告於同年8 月3 日完成報到，並填寫被證
    3 所示之「大專校院教學、職涯輔導及專案管理人力增能方
    案」到職人員特性分析表。
  (五)依據兩造所不爭執之被證1 （調解卷第31、32頁）、被證6（
    調解卷第55頁），原告於到、離職時需簽訂工作契約，原告
    尚未簽立。
  (六)被告人事室主任黃銹垣於98年8 月11日以原告為軍職退休人
    員不符博士教師資格予以終止契約。
  (七)原告曾以網路郵件親向教育部高教司函詢支領月退俸之軍職
    人員是否適用前開補助計劃，經高教司於98年8 月17日以被
    證5 函回覆表示「退休且領有退休俸（含月退俸）之軍公教
    人士因已有固定收入，並非本方案適用對象」。
  (八)被告曾寄發98年9 月10日育英專人字第0980004423號函稱「
    原告為支領退休俸之退役人員，請參酌陸海空軍軍官服役條
    例及支領退休俸軍官士就任公職停發退休俸辦法，自擇方案
    辦理」。
  (九)原告確於98年9 月5 日寄發如被證7 所示電子郵件。
四、本件之爭點：
  (一)系爭僱傭契約是否已成立？（即被告主張意思表示未合致，
    及欠缺要式性等要件，尚未成立，是否有據？）
  (二)承前，如系爭僱傭契約已成立生效，進需審究系爭僱傭契約
    是否已終止抑或因撤銷而不存在？
  (三)繼(二)所述，如認原告得請求被告給付薪資及損害賠償，所請
    求數額為何？即被告主張抵銷，是否有據？
四、本院判斷如下：
  (一)系爭僱傭契約是否已成立？
  1.按當事人互相表示意思一致者，無論其為明示或默示，契約
    即為成立；當事人對於必要之點意思一致，而對於非必要之
    點未經表示意思者，推定其契約為成立，關於該非必要之點
    ，當事人意思不一致時，法院應依其事件之性質定之，民法
    第153 條定有明文；又解釋契約，應探求當事人之真意，而
    於文義上及論理上詳為推求當事人之真意時，應斟酌訂立契
    約當時及過去之事實、其經濟目的及交易上之習慣，本於經
    驗法則，基於誠實信用原則而為判斷，「稱僱傭者，謂當事
    人約定，一方於一定或不定之期限內為他方服勞務，他方給
    付報酬之契約」，民法第482 條可資參照。是依上開條文之
    規定，可知僱傭契約成立要件有二，即勞務與報酬之約定。
  2.原告於98年7 月15日至被告處應徵化妝品應用與管理科之管
    理類博士教師乙節，為兩造所不爭執，是兩造對原告服勞務
    之內容為擔任教師一事，意思表示應已合致。至關於報酬部
    分，兩造對於原告於98年7 月所應徵博士教師，每月薪資為
    44,000元一事，並不爭執，復有行政院勞委會職業訓練局e-
    job 網站網頁可資參照，足認兩造於98年7 月原告應徵當時
    ，渠等對於原告之報酬為每月44,000元一事，雙方之意思表
    示並無歧異，承上開說明，既然兩造關於服勞務與報酬內容
    ，意思表示均已合致，從而，系爭僱傭契約於當時應已合法
    成立，是此，被告抗辯系爭僱傭契約尚未成立云云，尚難採
    信。
  (二)系爭僱傭契約是否已終止抑或因撤銷而不存在？
  1.原告主張系爭僱傭契約係屬1 年之定期契約，因被告不給付
    勞務報酬，而符合民法第489 條第1 項所稱「重大事由」，
    是其自得以此為由，終止系爭僱傭契約等語；被告亦主張因
    原告屬支領月退俸之軍職人員，依據教育部規定不適用本件
    方案，是其乃於98年8 月終止系爭僱傭契約等語。綜合兩造
    之主張，渠等對於系爭僱傭契約已終止一事，均不爭執，亦
    即渠等是爭執終止系爭僱傭契約之事由，是否係可歸責予被
    告，先予敘明。
  2.按民法第489 條第1 項規定「當事人之一方，遇有重大事由
    ，其僱傭契約，縱定有期限，仍得於期限屆滿前終止之」，
    所謂「重大事由」，係屬不確定之法律概念，應斟酌僱傭契
    約之性質或內涵審認之。倘其事由已喪失勞務目的之信賴，
    如使僱傭關係繼續，對當事人之一方，已屬不可期待，而有
    害於當事人之利益，並顯失公平時，固非不得認為重大。本
    件兩造對於原告是否適用教育部公告之本件方案一事互以郵
    件及存證信函往來，顯見兩造就系爭聘任關係之信賴基礎已
    有動搖，且本件方案係教育部編列特別預算補助學校支付薪
    資予聘用人員，亦即倘進用人員符合本件方案，則該員之薪
    資均由教育部補助，學校無庸負擔進用人員之薪資，如被告
    要自行負擔該薪資費用對被告校務財務管理亦生一定程度之
    影響，則以兩造信賴基礎已失之狀況繼續僱傭契約，對兩造
    均屬不可期待而有害利益，並顯失公平，是兩造均主張依民
    法第489 條第1 項規定片面終止兩造間聘任關係，均屬有據
    。
  (三)原告依民法第489 條第2 項規定向原告請求損害賠償，是否
    有據？
  1.按當事人之一方，遇有重大事由，其僱傭契約，縱定有期限
    ，仍得於期限屆滿前終止之。前項事由，如因當事人一方之
    過失而生者，他方得向其請求損害賠償，民法第489 條訂有
    明文。承上所述，兩造間之系爭僱傭契約業經兩造終止，倘
    原告終止系爭僱傭契約之事由係因被告過失所致，則依上開
    規定，原告得向被告請求損害賠償。
  2.原告主張伊與被告訂定系爭僱傭契約前，被告未口頭或書面
    告知，亦未在學校徵才網路上註記系爭僱傭契約係緣起教育
    部公告之「大專院校教學、職涯輔導及專案管理人力增能方
    案」云云。然證人乙○○即與原告同時間至被告處應徵教職
    工作之人到庭證稱：「（你是如何知道被告財團法人育英醫
    護管理專科學校要徵人？）我是上網上E-job 看的，我再到
    被告財團法人育英醫護管理專科學校去查證有無此職缺，我
    在98年5 月初寄履歷表到被告財團法人育英醫護管理專科學
    校，98年6 月去被告財團法人育英醫護管理專科學校面試」
    、「（你剛提到你有到被告財團法人育英醫護管理專科學校
    網站去看有無職缺，請提示證物二《原審卷第39頁》，是否
    就是此網址及內容？）是的」、「（你可否說明你到被告財
    團法人育英醫護管理專科學校面試及錄取的過程？）面試那
    天我記得有5 到6 位，應該都是一級主管跟我面試，當時他
    們有跟我說這是教育部的方案只有1 年的聘期‧‧‧」等語
    （見本院卷第76-77 頁）。證人乙○○目前雖仍任職在被告
    ，然其僅一般教職員，其實無甘冒涉犯偽證罪之重罪，而刻
    意迴護被告，堪認其證述應為可採。是此，既然被告徵才網
    頁上確有載明原告應徵之化妝品應用與管理科之管理類博士
    教師進用計畫係適用教育部「大專院校教學、職涯輔導及專
    案管理人力增能方案」，則原告主張被告未曾告知伊系爭僱
    傭契約係教育部專案補助之方案云云，自非實情。從而，被
    告既然已在徵才網頁上註記原告應徵之博士教師一職，係適
    用本件方案，可見被告已盡告知之義務，則原告理當自行瞭
    解該方案之內容及相關限制規定，準此，原告主張伊不知情
    系爭僱傭契約係教育部公費補助之專案，且伊不知該方案不
    適用另有退休俸（含月退俸）之軍公教人員云云，並無理由
    。
  3.再者，原告不否認應徵時即知悉其薪資每月為44,000元，衡
    情，原告所應徵之職務為大學教師，而系爭僱傭契約兩造所
    約定薪資之金額，顯低於一般大學教師之薪資金額，衡情，
    原告應會詢問為何薪資金額會顯低於一般大學教師薪資，亦
    即原告不可能在未詢問相關事宜或在被告未主動告知系爭僱
    傭契約有適用教育部上述方案之情況下，恣意接受職務。益
    徵被告辯稱其確有在徵才網頁註明「誠徵下列大專院校教學
    、職涯輔導及專案管理人力增能方案約聘人員」，並於口試
    時再次告知原告此情等語，應非不實。
  4.綜上，被告既然在原告應徵時，已盡告知之義務，則原告以
    此為由，認被告有過失而向其請求損害賠償，實無理由，應
    予駁回。
五、綜上所述，系爭僱傭契約終止被告並無過失，其自無對原告
    負損害賠償責任。從而，原告基於民法第489 條第2 項規定
    請求被告應給付原告528,000 元及自起訴狀繕本送達翌日起
    至清償日止，按年息5%計算之利息，為無理由，應予駁回。
    又系爭僱傭契約業已合法終止，承如前述，則原告備位請求
    依民法第487 條規定請求被告給付98年8 、9 、10月薪資共
    132,000 元，及自同年11月1 日起至99年7 月31日止，按月
    給付薪資44,000元，亦無理由，亦應駁回。原告之訴既不應
    准許，則其假執行之聲請，即失所依據，併予駁回。
六、本件事證業已明確，兩造其餘主張陳述、所提之證據及聲請
    調查之證據，經本院審酌後，認均不足以影響本判決之結果
    ，均毋庸再予論述，附此敘明。
七、結論：本件原告之訴為無理由，應依民事訴訟法第78條，判
    決如主文。
中    華    民    國    99    年    6     月    29    日
                  勞工法庭  法    官  張茹棻
上為正本係照原本作成。
如不服本判決，應於送達後20日內，向本院提出上訴狀並表明上
訴理由，如於本判決送達前提起上訴者，應於判決送達後10日內
補提上訴理由書（須附繕本）。
中    華    民    國    99    年    6     月    29    日
                            書 記 官  黃美秀

司法院資訊處製作；財團法人民間司法改革基金會備份。
